臺灣高等法院高雄分院刑事判決　　　　100年度上訴字第284號
上　訴　人
即　被　告　劉俊忠
選任辯護人　陳新三律師
上列上訴人因偽造文書等案件，不服臺灣屏東地方法院99年度訴
字第561 號中華民國99年11月23日第一審判決（起訴案號：臺灣
屏東地方法院檢察署99年度偵字第3880號），提起上訴，本院判
決如下：
    主  文
上訴駁回。
    事  實
一、緣由人數、姓名均不詳之成員所組成之某詐欺集團，曾於民
    國（下同）99年4 月6 日下午撥打電話予張茶，向張茶佯稱
    其涉嫌詐欺案件，檢察官核發通知張茶均未到案，要凍結張
    茶所有財產，並要張茶提領所有金錢匯入指定帳戶接受調查
    ，張茶因而陷於錯誤，於99年4 月7 日15時許提領新臺幣（
    下同）70萬元，並依照指示於99年4 月8 日14時許，在屏東
    縣長治鄉○○路冠迪幼稚園對面公車站牌，將70萬元交付予
    該詐欺集團之不詳人員。上開詐欺集團成員食髓知味，復於
    99年4 月9 日撥打電話予張茶，表示尚未調查完畢，指示張
    茶再次提領70萬元以供調查，張茶不疑有他，再次提領70萬
    元，並於同日在上開公車站牌處，將70萬元交付予該詐欺集
    團之不詳人員。嗣劉俊忠與柯勁如（業經原審判決有罪確定
    ）及姓名不詳綽號「阿有」、「小白」及其他人數、姓名均
    不詳之上開詐欺集團成年成員，共同基於意圖為自己不法所
    有、行使偽造公文書、行使偽造特種文書、僭行公務員職權
    之犯意聯絡，由集團成員先於不詳時、地，以不詳方式偽造
    「臺灣省臺北地檢署」公印文1 枚、蓋有上開公印文之「台
    北地檢署監管科收據」公文書而足生損害於台北地檢署、偽
    造「臺灣省法務部監管科書記官識別證」特種文書而足生損
    害於法務部，於99年4 月12日8 時15分許，仍由上開詐欺集
    團成員撥打電話予張茶，佯稱檢察官知道張茶帳戶內尚有存
    款，要張茶提領45萬元以供查證，並派由柯勁如前往取款、
    劉俊忠前往把風，張茶因察覺有異，報警處理，嗣於同日14
    時18分許，張茶依指示前往上開公車站牌處，自稱「林育廷
    」書記官之柯勁如乃提示偽造之法務部監管科書記官識別證
    、台北地檢署監管科收據予張茶，欲向張茶收取45萬元（由
    張茶以現金2 千元及餅乾盒、紅色塑膠袋包裝而成）時，為
    警當場查獲柯勁如及在場把風之劉俊忠，並扣得上開犯集團
    及柯勁如所有供犯罪使用之黑色公事包1 只、偽造之「臺灣
    省臺北地檢署」官印1 枚、「台北地檢署監管科收據」1 張
    、「臺灣省法務部監管科書記官識別證」1 枚、柯勁如照片
    11張、「林育廷」橡皮圖章1 枚、藍色及紅色印泥各1 個，
    及詐欺集團所有交予柯勁如、劉俊忠持有供聯絡之用之行動
    電話各1 支（共2 支）等物（詳如附表），始循線查悉上情
    。
二、案經屏東縣政府警察局屏東分局報告臺灣屏東地方法院檢察
    署檢察官偵查起訴。
    理  由
一、證據能力部分：
    按被告以外之人於審判外之陳述，雖不符刑事訴訟法第159
    條之1 至第159 條之4 等4 條之規定，然若當事人於審判程
    序中同意作為證據，法院審酌該言詞或書面陳述作成時之情
    況，認為適當者，亦得為證據，刑事訴訟法第159 條之5 第
    1 項定有明文。本判決所引下列證據，其原屬於傳聞證據部
    分，檢察官及被告、辯護人均同意作為證據（見本院卷第31
    頁），本院審酌該等證據作成時之情況，認為並無不當，依
    上開說明，認應有證據能力。
二、訊據上訴人即被告劉俊忠坦承有上開詐欺取財未遂犯行，惟
    否認有其他共同行使偽造公文書等犯行，辯稱：我不知柯勁
    如的公事包裡有偽造的公文，只知道他要下車收錢，不知道
    他用什麼方法收錢云云。經查：
(一)、就曾有人數、姓名均不詳之成年成員所組成之詐欺集團，先
    於99年4 月6 日下午撥打電話予被害人張茶，向張茶佯稱其
    涉嫌詐欺案件，檢察官核發通知張茶均未到案，要凍結張茶
    所有財產，並要張茶提領所有金錢匯入指定帳戶接受調查，
    張茶因而陷於錯誤，於99年4 月7 日15時許提領70萬元，並
    依照指示於99年4 月8 日14時許，在屏東縣長治鄉○○路冠
    迪幼稚園對面公車站牌，將70萬元交付予該詐欺集團之人員
    ；其後上開詐欺集團成員食髓知味，復於99年4 月9 日撥打
    電話予張茶，表示尚未調查完畢，指示張茶再次提領70萬元
    以供調查，張茶不疑有他，再次提領70萬元，並於同日在上
    開公車站牌處，將70萬元交付予該詐欺集團之人員。嗣於99
    年4 月12日8 時15分許，仍由上開詐欺集團成員撥打電話予
    張茶，佯稱檢察官知道張茶帳戶內尚有存款，要張茶提領45
    萬元以供查證，詐欺集團此次並派同案被告柯勁如前往取款
    、被告劉俊忠前往把風，張茶因察覺有異，報警處理，嗣於
    同日14時18分許，張茶依指示前往上開公車站牌處，自稱「
    林育廷」書記官之同案被告柯勁如乃提示偽造之法務部監管
    科書記官識別證、台北地檢署監管科收據予張茶，欲向張茶
    收取45萬元（由張茶以現金2 千元及餅乾盒、紅色塑膠袋包
    裝而成）時，為警當場查獲同案被告柯勁如及在場把風之被
    告劉俊忠，並扣得上開犯集團及共犯柯勁如所有供犯罪使用
    之黑色公事包1 只、偽造之台北地檢署官印1 枚、台北地檢
    署監管科收據1 張、法務部監管科書記官識別證1 枚、柯勁
    如照片11張、「林育廷」橡皮圖章1 枚、藍色及紅色印泥，
    及詐欺集團所有交予劉俊忠、柯勁如持有供聯絡之用之行動
    電話共2 支等物，業據被告劉俊忠及同案被告柯勁如供陳在
    卷，並有被害人張茶於警詢之陳述、偵查及原審具結後之證
    述、查獲現場照片、扣押筆錄、扣押物品目錄表可為佐證，
    自足信為真實。
(二)、按共同實施犯罪行為之人，在合同意思範圍以內，各自分擔
    犯罪行為之一部，相互利用他人之行為，以達其犯罪之目的
    者，即應對於全部所發生之結果，共同負責。次按共同正犯
    之意思聯絡，原不以數人間直接發生者為限，即有間接之聯
    絡者，亦包括在內。如甲分別邀約乙、丙犯罪，雖乙、丙間
    彼此並無直接之聯絡，亦無礙於其為共同正犯之成立（最高
    法院28年度上字第3110號、77年度台上字第2135號判例參照
    ）。被告劉俊忠雖僅坦承犯有詐欺取財未遂犯行，否認有行
    使偽造公文書等犯行，但被告劉俊忠於警詢時即已坦承99年
    4 月12日下午係擔任同案被告柯勁如之把風工作，其當日早
    上坐在車內南下時即已知道是詐騙的工作，但還是繼續做等
    語（見警卷第6 頁背面、第7 頁正面）；據證人即至現場查
    緝本案之員警莊國慶，於本院審理時具結證稱：「（被告與
    柯勁如是否一起在冠迪幼稚園前面下車？）是，我們分好幾
    組，我們都有看到。」、「（被告與柯勁如下車後，是否一
    起在那裡逗留？）有，都在那裡等候取款。」、「（被告等
    候多久才離開？）被告與柯勁如一起等20幾分鐘左右。柯勁
    如要取款時，他們是做對應的方式，如果有狀況可能會打電
    話給車上的人，請他過去載，柯勁如被攔獲後，被告一直走
    往我的方向過來，且一直打電話通知他們的車手。」、「（
    被告與柯勁如一起等20幾分鐘左右，你們有無行動？）還沒
    有行動，被告與柯勁如都沒有走，都一直在那個地方，被告
    是看到柯勁如已被我們攔獲，才一直往前走，往我的方向過
    來，被告當時穿紅色衣服，我攔下被告後問他來做什麼、住
    那裡，被告說他住南投，我們當時已經看到他們二人在那裡
    等候。」、「（你們是看到被告與柯勁如在那裡等候20分鐘
    ，被害人過來，被告才走開？）對。」、「（被害人過來案
    發地點時，被告與柯勁如是否都還在一起？) 還在一起。」
    、「（是否柯勁如要跟被害人拿錢，被告才走？）是。」等
    語（見本院卷第45頁背面至第46頁正面）。又警方當場查扣
    同案被告柯勁如所有供犯罪使用之黑色公事包1 只，內有偽
    造之「臺灣省臺北地檢署」官印1 枚、「台北地檢署監管科
    收據」1 張、「臺灣省法務部監管科書記官識別證」1 枚、
    柯勁如照片11張、「林育廷」橡皮圖章1 枚、藍色及紅色印
    泥各1 個等物，業據同案被告柯勁如於警詢供明在卷（見警
    卷第3 頁背面），顯然同案被告柯勁如係提領公事包佯裝為
    公務員而僭行公務員職務，於向被害人取款時，提示上開偽
    造之公文書、特種文書。綜合上開被告之陳述、證人莊國慶
    證述被告劉俊忠與柯勁如在現場互動情節，及同案被告柯勁
    如提領公事包佯裝為公務員，以偽造公文書、偽造之識別證
    等詐騙被害人而取款之手法，被告劉俊忠明知其情，仍在現
    場擔任把風工作，足見被告劉俊忠與柯勁如及上開詐欺集團
    成員間，就上開詐欺取財、行使偽造公文書、行使特種文書
    之行為有犯意之聯絡，並已分擔犯罪行為之一部，自應就全
    部共犯所為之行為及全部所發生之結果，共同負責，被告劉
    俊忠所辯不足採信，其犯行堪以認定。
三、被害人張茶於接獲上開詐騙集團電話後，既已查覺有異而報
    警處理，並配合警方而誘騙、逮捕被告劉俊忠等，是被告劉
    俊忠與柯勁如及上開詐欺集團之詐欺取財行為顯僅屬未遂。
    核被告劉俊忠所為，其共犯詐欺取財未遂行為，係犯刑法第
    339 條第3 項、第1 項之詐欺取財未遂罪；其共犯冒充公務
    員而行使職權之行為，係犯同法第158 條之僭行公務員職權
    ；其共犯行使偽造之「台北地檢署監管科收據」，係犯同法
    第216 條、第211 條之行使偽造公文書罪；其共犯行使偽造
    之「臺灣省法務部監管科書記官識別證」行為，係犯同法第
    216 條、第212 條之行使偽造特種文書罪。被告劉俊忠就上
    開犯罪與同案被告柯勁如及姓名不詳之「阿有」、「小白」
    暨其他人數、姓名均不詳之上開詐欺集團成年成員間，有犯
    意聯絡及行為分擔，應論以共同正犯。被告劉俊忠與柯勁如
    及詐欺集團成員共同偽造上開公印文係偽造公文書之階段行
    為，又其等偽造公文書、特種文書後復持以行使，為偽造之
    低度行為應為行使之高度行為所吸收，均不另論罪。被告劉
    俊忠就上開所列僭行公務員職權、行使偽造公文書、行使偽
    造特種文書及詐欺取財未遂等犯行，時間及行為密接，應認
    係同一行為而觸犯構成要件不同之罪名，為想像競合犯，應
    依刑法第55條規定，從一重之行使偽造公文書罪處斷。
四、原審以被告劉俊忠罪證明確，適用刑法第28條、第158 條、
    第216 條、第211 條、第212 條、第339 條第3 項、第1 項
    、第55條、第219 條、第38條第1 項第2 款之規定，審酌被
    告劉俊忠年輕力壯，不思以正常管道賺取金錢，反與詐欺集
    團假冒公文書、公家機關證件及國家公務員身分，而足生損
    害於台北地檢署及法務部等，影響國家威信甚鉅，並欲詐騙
    被害人積蓄，嚴重損害被害人之財產權，惟念被告被告劉俊
    忠坦承部分犯行，本件詐欺犯行尚屬未遂階段、及其素行、
    犯罪動機、目的、手段、其等經濟狀況及智識程度等一切情
    狀，量處有期徒刑1 年8 月；並以：扣案偽造之「臺灣省臺
    北地檢署」官印1 枚，依刑法第219 條規定，應予宣告沒收
    ；至於扣案黑色公事包1 只、偽造之「台北地檢署監管科收
    據」1 張、偽造之「臺灣省法務部監管科書記官識別證」1
    枚、柯勁如照片11張、「林育廷」橡皮圖章1 枚、藍色及紅
    色印泥各1 個，及詐欺集團所有交予被告柯勁如持有供聯絡
    用之NOKIA 行動電話1 支（含0000000000號SIM 卡1 張）、
    詐欺集團所有交予被告劉俊忠持有供聯絡用之NOKIA 行動電
    話1 支（含0000000000號SIM 卡1 張），均係被告柯勁如、
    劉俊忠及上開詐欺集團所有供犯本罪所用之物，依刑法第38
    條第1 項第2 款規定及共犯應連帶沒收之法理，均應於被告
    劉俊忠宣告罪刑時一併予以宣告沒收。至於上開偽造之「台
    北地檢署監管科收據」1 張內，雖有偽造之「臺灣省臺北地
    檢署印」之公印文1 枚，惟該偽造之公文書既已經依法沒收
    ，自毋庸再就上開偽造之公印文再予沒收。經核原審認事用
    法，並無違誤，量刑尚稱妥適，被告上訴意旨仍執前詞，而
    指摘原判決此部分不當，為無理由，應予駁回。
五、同案被告柯勁如部分，業經原審判決確定在案，併此敘明。
據上論斷，應依刑事訴訟法第368條，判決如主文。
本案經檢察官李門騫到庭執行職務。
中    華    民    國  100     年    5     月    11    日
                  刑事第六庭    審判長法  官  王憲義
                                      法  官  簡志瑩
                                      法  官  邱永貴
以上正本證明與原本無異。
如不服本判決應於收受本判決後10日內向本院提出上訴書狀，其
未敘述上訴理由者，並得於提起上訴後10日內向本院補提理由書
狀（均須按他造當事人之人數附繕本）「切勿逕送上級法院」。
中    華    民    國  100     年    5     月    11    日
                                      書記官  盧雅婷
附錄本判決論罪科刑法條：
刑法第158條
冒充公務員而行使其職權者，處3 年以下有期徒刑、拘役或5百
元以下罰金。
刑法第211條
偽造、變造公文書，足以生損害於公眾或他人者，處1 年以上7
年以下有期徒刑。
刑法第212條
偽造、變造護照、旅券、免許證、特許證及關於品行、能力服務
或其他相類之證書、介紹書，足以生損害於公眾或他人者，處1
年以下有期徒刑、拘役或3 百元以下罰金。
刑法第216條
行使第210 條至第215 條之文書者，依偽造、變造文書或登載不
實事項或使登載不實事項之規定處斷。冒充外國公務員而行使其
職權者，亦同。
中華民國刑法第339條
意圖為自己或第三人不法之所有，以詐術使人將本人或第三人之
物交付者，處5 年以下有期徒刑、拘役或科或併科1 千元以下罰
金。
以前項方法得財產上不法之利益或使第三人得之者，亦同。
前二項之未遂犯罰之。
附表：本案應沒收之物
┌──┬──────────────────────────────┐
│編號│應沒收之物                                                  │
├──┼──────────────────────────────┤
│1   │「臺灣省臺北地檢署」印章壹枚。                              │
├──┼──────────────────────────────┤
│2   │黑色公事包1 只、「台北地檢署監管科收據」1 張、「臺灣省法務部│
│    │監管科書記識別證」1 枚、柯勁如照片11張、「林育廷」橡皮圖章1 │
│    │枚、藍色及紅色印泥各1 個，及NOKIA 行動電話1 支（含0000000000│
│    │號SIM 卡1 張）、NOKIA 行動電話1 支（含0000000000號SIM 卡1 張│
│    │）                                                          │
└──┴──────────────────────────────┘